臺灣高雄地方法院民事裁定
111年度消債職聲免字第132號

聲  請  人  李珮珍（原名：李秋金）
即  債務人          
0000000000000000

代  理  人  李承書律師
相  對  人  
即債權人    聯邦商業銀行股份有限公司
0000000000000000

0000000000000000

法定代理人  林鴻聯  
相  對  人  
即債權人    玉山商業銀行股份有限公司
0000000000000000

0000000000000000

法定代理人  黃男州  
代  理  人  喬湘秦  
相  對  人  
即債權人    台新國際商業銀行股份有限公司
0000000000000000

0000000000000000

法定代理人  尚瑞強  
0000000000000000

0000000000000000

相  對  人  
即債權人    元大商業銀行股份有限公司
0000000000000000

0000000000000000

法定代理人  翁健    
代  理  人  黃勝豐  
相  對  人  
即債權人    陽信商業銀行股份有限公司
0000000000000000

法定代理人  陳勝宏  
0000000000000000

0000000000000000

相  對  人  
即債權人    新光行銷股份有限公司
0000000000000000

法定代理人  李明新  
代  理  人  鄭穎聰  
相  對  人  
即債權人    元大國際資產管理股份有限公司
0000000000000000

0000000000000000

法定代理人  宋耀明  
相  對  人  
即債權人    新加坡商艾星國際有限公司台灣分公司
0000000000000000

法定代理人  曾慧雯  
0000000000000000

0000000000000000

相  對  人  
即債權人    日盛國際商業銀行股份有限公司
0000000000000000

法定代理人  郭倍廷  
0000000000000000

0000000000000000


上列當事人間消費者債務清理免責事件，本院裁定如下：
    主  文
債務人甲○○應予免責。
    理  由
一、按法院為終止或終結清算程序之裁定確定後，除別有規定外
    ，應以裁定免除債務人之債務；又法院裁定開始清算程序後
    ，債務人有薪資、執行業務所得或其他固定收入，扣除自己
    及依法應受其扶養者所必要生活費用之數額後仍有餘額，而
    普通債權人之分配總額低於債務人聲請清算前2 年間，可處
    分所得扣除自己及依法應受其扶養者所必要生活費用之數額
    者，法院應為不免責之裁定，但債務人證明經普通債權人全
    體同意者，不在此限；而債務人有下列各款情形之一者，法
    院應為不免責之裁定，但債務人證明經普通債權人全體同意
    者，不在此限：（一）於七年內曾依破產法或本條例規定受
    免責；（二）隱匿、毀損應屬清算財團之財產，或為其他不
    利於債權人之處分；（三）捏造債務或承認不真實之債務；
    （四）聲請清算前二年內，因消費奢侈商品或服務、賭博或
    其他投機行為，所支出之總額逾該期間可處分所得扣除自己
    及依法應受其扶養者所必要生活費用之半數，或所負債務之
    總額逾聲請清算時無擔保及無優先權債務之半數，而生開始
    清算之原因；（五）於清算聲請前一年內，已有清算之原因
    ，而隱瞞其事實，使他人與之為交易致生損害；（六）明知
    已有清算原因之事實，非基於本人之義務，而以特別利於債
    權人中之一人或數人為目的，提供擔保或消滅債務；（七）
    隱匿、毀棄、偽造或變造帳簿或其他會計文件之全部或一部
    ，致其財產之狀況不真確；（八）故意於財產及收入狀況說
    明書為不實之記載，或有其他故意違反本條例所定義務之行
    為，消費者債務清理條例（下稱消債條例）第132條、第133
     條及第134 條分別定有明文。
二、經查：
　㈠債務人前於民國108年7月26日提出債權人清冊，向本院聲請
    調解債務清償方案，經本院108年度司消債調字第379號受理
    ，於108年8月27日調解不成立，債務人於同日以言詞聲請更
    生，本院以108年度消債更字第347號裁定准自109年2月18日
    開始更生程序，嗣因債務人所提更生方案未獲可決轉清算程
    序，經本院以110年度消債清字第161號裁定准自110年9月22
    日起開始清算程序；嗣全體債權人於清算程序共計受償新臺
    幣（下同）258,257元，經本院於111年4月26日以110年度司
    執消債清字第176號裁定清算程序終結等情，業經本院調取
    前開卷宗核閱無訛。依首揭規定，本院應為債務人是否免責
    之裁定。
  ㈡經本院函詢各債權人陳述意見，債權人雖未表示同意債務人
    免責，然查：
  ⒈債務人無消債條例第133 條所定應不予免責之情形：
　  ⑴按法院裁定開始更生程序後，債務人免責前，法院裁定開
      始清算程序，其已進行之更生程序，適於清算程序者，作
      為清算程序之一部；其更生聲請視為清算聲請，消債條例
      第78條第1 項定有明文。由其文義可知，在適於清算程序
      之情形下，清算程序之始點，得提前至裁定開始更生時。
      更生程序係重建型債務清理程序，為保障普通債權人於更
      生程序之受償額，依消債條例第64條第2項第3款規定，若
      無擔保及無優先權債權受償總額，顯低於法院裁定開始更
      生程序時，依清算程序所得受償之總額，法院不得認可更
      生方案。此即清算價值保障原則，保障債權人不至受比依
      清算程序受償更不利之地位。基此，債務人於裁定開始更
      生程序時，係有薪資固定收入，若債務人係聲請清算而開
      始清算程序，依消債條例第133 條規定可能受不免責之裁
      定，需繼續清償債務達消債條例第141 條規定數額後，始
      得再聲請裁定免責。惟於更生轉換清算程序之情形，若認
      定債務人有無薪資等固定收入之時點，不得提前至裁定開
      始更生程序時，債務人因此而受免責裁定，債權人將遭受
      較債務人依清算程序受償更不利之結果，有違清算價值保
      障原則（臺灣高等法院暨所屬法院98年法律座談會民事類
      提案第40號研討結果）。準此，為貫徹消債條例第133 條
      避免債務人濫用清算程序以獲免責，並敦促有清償能力者
      ，利用薪資等固定收入清償債務而受免責，以保障債權人
      可受最低清償之立法目的，債務人於更生轉清算程序之情
      形，認定有無薪資等固定收入之時點應提前至裁定開始更
      生程序之時。
  　⑵債務人於開始更生程序後之收支情形：
　　①本件債務人於本院裁定開始更生程序後，仍於社團法人高
      雄市愛家倍照顧關懷協會附設高雄市私立愛家倍居家式服
      務類長期照顧服務機構（下稱愛家倍機構）任居服員，10
      9年2月至12月收入共計405,541元，110年共397,621元，1
      11年1月至8月共215,640元，自110年12月29日起每月領取
      租金補助3,600元，是其於109年2月至111年8月領取之收
      入及補助共計1,051,202元（計算式：405,541＋397,621＋2
      15,640＋3,600×9＝1,051,202）等情，此有109年至110年稅
      務電子閘門財產所得調件明細表（本案卷第36至37頁）、
      愛家倍機構陳報狀（本案卷第136至152頁）、工作證明書
      （本案卷第70頁）、存簿（本案卷第71至93頁、第119至1
      20頁、第155至171頁）、勞工保險被保險人投保資料表（
      本案卷第33至34頁）、社會補助查詢表（本案卷第30至32
      頁）、租金補助查詢表（本案卷第29頁）、勞動部勞工保
      險局函（本案卷第65頁）、勞動部勞動力發展署高屏澎東
      分署函（本案卷第64頁）在卷可參。
　　②又債務人仍租屋居住，並有租賃契約書（本案卷第94至101
      頁）、租金給付證明（本案卷第102至114頁）在卷可佐，
      其每月生活必要支出以109年度至111年度衛生福利部公布
      之高雄市每人每月最低生活費之1.2倍（消債條例第64條
      之2第1項規定）即15,719元、16,009元、17,303元計，自
      109年2月至111年8月之必要生活費用應為503,441元（計
      算式：15,719×11＋16,009×12＋17,303×8＝503,441）。
　　③另債務人主張扶養子女王○茗，本院審酌王○茗（93年9月生
      ）為未成年人，名下無財產，原每月領取身障補助4,872
      元，自109年1月起調為每月領取5,065元等情，有109年度
      至110年度稅務電子閘門財產所得調件明細表（本案卷第5
      6至57頁）、社會補助查詢表（本案卷第50至53頁）、存
      簿（本案卷第115至118頁)可稽，是王○茗仍未成年，名下
      復無財產，堪認其不能維持生活，確有受父母即債務人及
      其配偶乙○○共同扶養之權利。考量乙○○於109年3月3日至1
      0月12日在監服刑，有在監押紀錄表（本案卷第58頁）、
      出監證明書（本案卷第122頁）可佐，堪認該期間由債務
      人單獨負擔子女之扶養費，尚屬合理，至其他期間，因乙
      ○○僅係工作不定，並未喪失謀生能力，而仍應與債務人共
      同負擔扶養義務。衡以109年度至111年度衛生福利部公布
      之高雄市每人每月最低生活費之1.2倍即15,719元、16,00
      9元、17,303元，扣除每月領取之身障補助後，債務人自1
      09年2月至111年8月每月支出扶養費總額應為215,829元【
      計算式：（15,719－5,065）÷2×3＋（15,719－5,065）×8＋（
      16,009－5,065）÷2×12＋（17,303－5,065）÷2×8＝215,829】
      。
　　④從而，債務人開始更生程序後之可處分所得總額1,051,202
      元，扣除其每月必要支出、子女扶養費後，尚餘331,932
      元（計算式：1,051,202－503,441－215,829＝331,932）。
　  ⑶債務人於聲請更生程序前2年（即自106年8月至108年7月止
      ）收支情形：
    ①本件債務人於106年8月至107年6月無業，107年6月21日起
      於愛家倍機構任居服員，107年6月至12月實領收入共205,
      170元，108年1月至7月共244,872元，另於106年度至107
      年度曾申報保證責任高雄市高屏照顧服務勞動合作社執行
      業務所得各17,280元、37,620元，並於107年度曾申報社
      團法人高雄市家庭照顧者關懷協會所得400元，未領取補
      助等情，除據其陳明在卷，並有債務人106年度至107年度
      綜合所得稅各類所得資料清單【本院108年度司消債調字
      第379號卷（下稱調卷）第12頁】、108年度稅務電子閘門
      財產所得調件明細表（本案卷第35頁）、社會補助查詢表
      【本院108年度消債更字第347號卷（下稱更卷）第74至76
      頁】、高雄市政府都市發展局函（更卷第38頁）、勞動部
      勞工保險局函（本案卷第65頁）、勞動部勞動力發展署高
      屏澎東分署函（本案卷第64頁）、收入切結書（更卷第57
      頁）、在職證明書（更卷第34頁）、薪資明細表（更卷第
      35至37頁、本院109年度司執消債更字第36號卷第166頁）
      、愛家倍機構函（更卷第39至42頁、本案卷第136至152頁
      ）、勞工保險被保險人投保資料表（調卷第14至15頁）等
      可參。是債務人於聲請更生前2年可處分所得合計為495,2
      62元（計算式：205,170＋244,872＋17,280÷12×5＋37,620＋4
      00＝495,262），應堪認定。
　　②關於債務人之必要生活費用部分，依消債條例第64條之2 
      第1 項規定，債務人必要生活費用，以最近1年衛生福利
      部或直轄市政府所公告當地區每人每月最低生活費1.2倍
      定之。而依衛生福利部公布之高雄市每人每月最低生活費
      ，106年度至108年度各為12,941元、12,941元、13,099元
      ，1.2倍即為15,529元、15,529元、15,719元，是債務人
      於聲請更生前2年間之必要生活費用應為374,026元（計算
      式：15,529×17＋15,719×7＝374,026）。
　  ③關於債務人支出子女王○茗扶養費用部分，依消債條例第64
      條之2第2項規定，受扶養者之必要生活費用，準用第1項
      規定計算基準數額，並依債務人依法應負擔扶養義務之比
      例認定之。王○茗每月領取身障補助4,872元，債務人與配
      偶乙○○就扶養義務比例各2分之1，故債務人於聲請更生前
      2年間支出之子女扶養費用為128,550元【計算式：（15,5
      29－4,872）÷2×17＋（15,719×－4,872）÷2×7＝128,550】。
  　⑷綜上，債務人於更生程序開始後之可處分所得，扣除自己
      之必要生活費、扶養費後，仍有餘額，而債務人聲請更生
      前2年間之可處分所得合計為495,262元，扣除個人必要支
      出374,026元、子女扶養費128,550元後，已無餘額，債務
      人並無消債條例第133條所規定不免責事由存在，應堪認
      定。
  ⒉債務人無消債條例第134 條各款應不予免責之情形：
　  各債權人並未提出證據證明債務人有何構成消債條例第134
    條各款之事由，經本院職權調查結果，亦無合於消債條例第
    134條其他各款之情事。
三、綜上所述，本件債務人於開始更生程序前2年，其每月收入
    扣除生活必要支出、扶養費後，已無餘額，無消債條例第13
    3條所定不予免責情事，復查無消債條例第134條各款所定應
    不予免責之事由存在。揆諸前揭規定，本件應為債務人免責
    之裁定，爰裁定如主文。
中　　華　　民　　國　　111 　年　　10　　月　　21　　日
              　　民事庭　　　法　官　李育信
以上正本係照原本作成。
如對本裁定不服，得於裁定送達後10日內向本院提出抗告狀，並
繳納抗告裁判費新臺幣1,000 元。
中　　華　　民　　國　　111 　年　　10　　月　　21　　日

  　                        　書記官　何福添